ACORDAO-COMPLETO-2516617

ACÓRDÃO 2124/2022 ATA 11/2022 - PRIMEIRA CÂMARA

VISTOS, relatados e discutidos estes autos de Embargos de Declaração opostos por Edinaldo Cesar Santos ao Acórdão 15189/2021-TCU-Primeira Câmara que, em processo de tomada de contas especial, julgou irregulares as contas do embargante, imputando-lhe débito,
ACORDAM os Ministros do Tribunal de Contas da União, reunidos em sessão da 1ª Câmara, ante as razões expostas pelo Relator, em:
9.1. conhecer dos presentes embargos de declaração, por atender os requisitos de admissibilidade previstos no art. 34 da Lei 8.443/1992, c/c o art. 287 do Regimento Interno do TCU, para, no mérito, rejeitá-los; e
9.2. dar ciência desta deliberação ao embargante.

Embargos de Declaração opostos por Edinaldo Cesar Santos ao Acórdão 15.189/2021-TCU-1ª Câmara que, em processo de tomada de contas especial, julgou irregulares as contas do embargante, imputando-lhe débito.

Primeira Câmara

Fundação de Administração e Pesquisa Econômico-Social (Fapes).

3. Responsável/Recorrente:
3.1. Responsáveis: Fundação de Administração e Pesquisa Econômico-Social (Fapes) (CNPJ 02.257.655/0001-75); e Edinaldo Cesar Santos (CPF XXX.472.505-XX);
3.2. Recorrente: Edinaldo Cesar Santos (CPF XXX.472.505-XX).

13.1. Ministros presentes: Benjamin Zymler (na Presidência) e Vital do Rêgo.
13.2. Ministro-Substituto convocado: Weder de Oliveira.
13.3. Ministro-Substituto presente: Augusto Sherman Cavalcanti (Relator).

ACORDAO-COMPLETO-2570048

Acórdão 67/2023 - Primeira Câmara

AUGUSTO SHERMAN

Ministro-Substituto Augusto Sherman Cavalcanti.

Trata-se de Embargos de Declaração opostos por Edinaldo Cesar Santos ao Acórdão 15189/2021-TCU-Primeira Câmara que, em processo de tomada de contas especial, julgou irregulares as contas do embargante, imputando-lhe débito.
2.	O recorrente alega a ocorrência de omissões na decisão embargada, nos seguintes termos (destaques removidos) :
"1. DA OMISSÃO DO ACÓRDÃO QUANTO À FUNDAMENTAÇÃO APRESENTADA NO PARECER DO MP/TCU PARA O RECONHECIMENTO DA PRESCRIÇÃO DA PRETENSÃO INDENIZATÓRIA 
Emérito Ministro Relator, data máxima vênia, o v. acórdão foi omisso quanto à farta fundamentação apresentada pelo douto Procurador, Dr. Rodrigo Medeiros de Lima para o reconhecimento da prescrição da pretensão ao ressarcimento ao erário, já que o parecer apresentado não se restringiu ao pedido de sobrestamento do feito até a apreciação, pelo Supremo Tribunal Federal (STF) , dos embargos de declaração opostos pela Advocacia-Geral da União (AGU) contra a decisão proferida em 17/4/2020 no julgamento do Recurso Extraordinário (RE) 636.886. 
Pedimos vênia para transcrever trechos do supracitado parecer:
Caso não venha a ser acolhida a contagem do prazo prescricional com fundamento na tese decenal anteriormente defendida, propomos, subsidiariamente, a aplicação, por analogia, da Lei 9.873/1999, a qual estabelece prazo quinquenal e regime específico de prescrição para o exercício de ação punitiva pela Administração Pública Federal direta e indireta e dá outras providências. 
40. Ainda que o controle externo não se confunda com o exercício sancionatório do poder de polícia - de cuja prescrição a lei trata -, nada impede a adoção da referida norma, com fins à integração normativa - se considerada a existência de lacuna legislativa - por ser a que apresenta, no âmbito específico do regime jurídico de Direito Público, maior aderência às especificidades do controle externo, no que tange à sua face persecutória e ao seu caráter não judicial. 
41. A adoção da Lei 9.873/1999 tem como vantagem a convergência com precedentes do STJ que tratam da matéria da prescrição no controle externo, a exemplo dos indicados a seguir:
EMENTA: ADMINISTRATIVO. PREFEITO. PROCEDIMENTO ADMINISTRATIVO. TCU. RESSARCIMENTO AO ERÁRIO. AÇÃO ANULATÓRIA. PRESCRIÇÃO QUINQUENAL. PRECEDENTE DA SEGUNDA TURMA: RESP N. 1.480.350/RS. PRECEDENTE DA PRIMEIRA TURMA: RESP N. 1.129.206/PR. 
I - Ação originária visando à anulação do procedimento administrativo instaurado no TCU contra o autor que, enquanto Prefeito do Município de Pedra/PE, teria superfaturado obras de construção de escolas municipais, culminando na condenação ao ressarcimento de parte da quantia recebida em virtude do Convênio n.5.328/96, e multa. 
II - Prescrição quinquenal reconhecida, considerando que a vigência do referido Convênio data de 1997, e a Tomada de Contas foi instaurada pelo TCU somente em 2005. 
III - Os autos não versam sobre ação de ressarcimento para o fim de se estabelecer sobre a imprescritibilidade nos termos constitucionais respectivos. 
IV - 'Em virtude da lacuna legislativa, pois não há previsão legal de prazo para a atuação do Tribunal de Contas da União, deve ser-lhe aplicado o prazo quinquenal, por analogia aos arts. 1º do Decreto 20.910/32 e 1º da Lei 9.873/99' (REsp n. 1.480.350/RS, Rel. Ministro Benedito Gonçalves, primeira turma, julgado em 5/4/2016, DJe 12/4/2016) . 
V - Precedente análogo da Primeira Turma, sob o enfoque da Lei n.9.874/99. 
VI- Recurso especial improvido. 
 (REsp 1464480/PE, Rel. Ministro FRANCISCO FALCÃO, SEGUNDA TURMA, julgado em 13/6/2017, DJe 23/6/2017 - grifos nossos) 
 (...) 
42. Cabe destacar que a Corte Suprema, em decisões monocráticas de caráter liminar, também já indicou a aplicação da Lei 9.873/1999, para fins de contagem do prazo prescricional, aos processos de controle externo, a saber: 
EMENTA: DECISÃO MANDADO DE SEGURANÇA - TRIBUNAL DE CONTAS DA UNIÃO - TOMADA DE CONTAS ESPECIAL - PRESCRIÇÃO - LIMINAR DEFERIDA.
1. (...) Coesa Engenharia Ltda. insurge-se contra a deliberação nº 1.110/2017, por meio da qual o Tribunal de Contas da União, no processo de tomada de contas especial nº Processo 016.851/2003-9, condenou-a, juntamente com prefeito e gestores do Departamento Nacional de Obras contra as Secas - DNOCS, ao pagamento de multa e ressarcimento de débito (...) . Consoante narra, o alegado pagamento a maior teria ocorrido em 13 de outubro de 1992, havendo sido as contas dos gestores inicialmente julgadas regulares pelo Órgão de fiscalização. Relata a posterior reabertura desses processos, apreciados em conjunto com a tomada de contas especial impugnada, instaurada em 2003 e da qual foi inicialmente intimada para defender-se em 2006. (...) Evocando precedentes, afirma a incidência da Lei nº 9.873/1999, a estabelecer prazo para exercício de ação punitiva pela Administração Pública federal. (...) O Tribunal de Contas da União, em informações, aponta a inviabilidade de o Judiciário adentrar o mérito da decisão administrativa. (...) Refere-se a trechos de pronunciamentos formalizados no processo impugnado, segundo os quais: no tocante à aplicação de multa, a Lei nº 8.443/1992, a reger a atividade do Tribunal, não prevê regra de prescrição e, mesmo se aplicado o prazo decenal versado no artigo 205 do Código Civil, a citação dos gestores teria interrompido a fluência; a pretensão de reparação civil do Estado é imprescritível. O processo está concluso para apreciação da medida acauteladora. 
2. Surgem com relevância maior as causas de pedir atinentes ao devido processo legal e à segurança jurídica. O sobrepreço imputado pelo Órgão de controle teria ocorrido em 1992, sobrevindo apenas em 2006 a notificação da impetrante para responder ao processo administrativo que levou à determinação de ressarcimento ao erário e aplicação de multa (...) . Decorridos treze anos entre o fato supostamente lesivo e a intimação do particular, o Estado não poderia mais buscar o ressarcimento ou a punição, seja na via administrativa, seja na judicial. (...) O que ocorre, tradicionalmente, no Direito? O quinquênio a reger a prescrição (...) . Verifico-o quanto à ação a ser ajuizada pela Fazenda, assim como por aquele prejudicado por ato do Estado - Decreto nº 20.910/1932. Mais ainda: esse é o lapso aplicável, por força da Lei nº 4.717/1965, à ação popular e à ação de improbidade, nos termos do artigo 23, inciso I, da Lei nº 8.429/1992. É observável, também, considerado o poder-dever de autotutela administrativa - artigo 54 da Lei nº 9.784/1999. Por fim, atentem para a integral incidência, quanto à atuação sancionatória do Tribunal de Contas da União, da Lei nº 9.873/1999, conforme decidido pela Primeira Turma no mandado de segurança nº 32.201, relator o ministro Luís Roberto Barroso. Em suma, descabe admitir que o Poder Público, na seara patrimonial, cruze os braços, permanecendo com poder exercitável a qualquer momento. A evocação da segurança jurídica, como garantia da cidadania diante de guinadas estatais, confere relevância à passagem do tempo. Por isso há, no cenário, a prescrição, a alcançar a pretensão, a ação, e a decadência, que apanha e fulmina o próprio direito. Nesse contexto, deve o Tribunal de Contas da União observar o lapso de cinco anos para proceder à notificação daquele que busca responsabilizar por dano ao erário.
3. Defiro a liminar, suspendendo, relativamente à impetrante, os efeitos da condenação imposta pelo Órgão impetrado por meio da deliberação nº 1.110/2017 (...) . 
 (...) 
 (Mandado de Segurança [MS] 352947, Relator: Min. MARCO AURÉLIO, julgado em 6/3/2018, publicado em PROCESSO ELETRÔNICO DJe-044 DIVULG 7/3/2018 PUBLIC 8/3/2018 - grifos nossos) 
43. Não se pode deixar de mencionar, também, que, na apreciação do RE 636.886, o Ministro Gilmar Mendes destacou que a 'prescritibilidade é a regra' e defendeu o emprego supletivo da Lei 9.873/1999, ante a ausência de lei específica, no âmbito dos processos de contas. 
44. A contagem do prazo quinquenal da referida lei teria início, de acordo com o entendimento do Ministro Gilmar Mendes, por ocasião da apresentação da prestação de contas, quando fosse o caso, ou, em caso de omissão, 'apenas [...] com o início da tomada de contas especial pelo controle interno ou externo'; a complementação da prestação de contas caracterizaria uma das causas interruptivas; e as providências da fase interna serviriam como período de suspensão da prescrição. 
45. No seguinte excerto de seu voto, o Ministro Gilmar Mendes resumiu os principais aspectos de sua compreensão sobre o emprego do prazo quinquenal: 
Por oportuno, registro a incidência de prazos diferenciados a depender da fase fiscalizatória em que se encontre o fato que cause prejuízo ao erário. 
Primeiro, há prazo decadencial (prescricional punitivo, nos termos da lei) quinquenal entre a data da prestação de contas e o início da fase preliminar de tomada de contas especial (citação ou notificação do interessado ou responsável pela prestação de contas na fase preliminar de tomada de contas pelos órgãos internos ou externos) , com a observância de causas de interrupção (retificação da prestação de contas pelo responsável) e de suspensão (enquanto durar a fiscalização preliminar realizada pelo controle interno do Ente Público, diante da inexistência de inércia estatal na averiguação do fato) . Pela obviedade, em se tratando de ato de fiscalização prévia (controle externo preventivo) , sequer existe a inércia estatal a justificar o início de qualquer decurso de tempo. 
Secundariamente, uma vez iniciada a tomada de contas pelo órgão de controle interno ou externo, de forma preliminar, em decorrência de ser causa interruptiva legal, reinicia-se novo prazo decadencial (prescricional punitivo) até a decisão condenatória recorrível pelo Tribunal de Contas. 
Terceiro, a contar da decisão final do Tribunal de Contas, inicia-se prazo prescricional (próprio) para ajuizamento da correspondente ação de execução. (...) 
46. Ainda em favor da aplicação da Lei 9.873/1999, não poderíamos deixar de mencionar as abalizadas contribuições do então Procurador-Geral do Ministério Público de Contas da União, Dr. Lucas Rocha Furtado, no TC Processo 001.753/2002-38, e da atual Procuradora-Geral, Dra Cristina Machado da Costa e Silva, no TC Processo 020.635/2004-9. 
O emérito Procurador requereu, subsidiariamente, a aplicação, por analogia, da Lei 9.873/1999, a qual estabelece prazo quinquenal e regime específico de prescrição para o exercício de ação punitiva pela Administração Pública Federal direta e indireta e dá outras providências, todavia, data vênia, o presente requerimento não foi objeto de apreciação no v. acórdão. 
Com efeito, sabido é que os embargos declaratórios tendem a suprir omissão, contradição e obscuridade, conforme estipulação do multicitado dispositivo de nossa lei processual pátria que foi retratada no artigo 34 da Lei Orgânica, abaixo transcrita: 
Art. 34. Cabem embargos de declaração para corrigir obscuridade, omissão ou contradição da decisão recorrida. 
Entretanto, nobre Ministro, data maxima venia, a supramencionada fundamentação apresentada pelo ilustre Representante do Parquet, não foi objeto de apreciação por V. Ex.ª. 
Por conseguinte, face à realidade trazida nestes autos, vem o Embargante a requerer o devido pronunciamento acerca do aludido pedido. 
2. DA CONTRADIÇÃO QUANTO AO ALCANCE/ EXTENSÃO DOS EFEITOS DO JULGAMENTO DO RE 636.886 PELO E. STF 
Da pronta análise do v. acórdão constata-se que o entendimento apresentado foi que a decisão no RE 636.886 pelo E. STF deve ser interpretado de forma restritiva, limitando-se a fase de sua execução no âmbito do poder judiciário, vejamos: 
15. A decisão não atinge, portanto, a fase constitutiva do título executivo, a cargo dos Tribunais de Contas, mas sim a fase de sua execução, no âmbito do poder judiciário. Mantém-se, assim, jurisprudência deste Tribunal, conforme a Súmula 282, estabelecendo que as ações de ressarcimento movidas pelo Estado contra os agentes causadores de dano ao erário são imprescritíveis
Data máxima vênia, o vosso entendimento está em dissonância com a fundamentação apresentada no julgamento do RE 636.886, senão vejamos. 
Pedimos vênia, mais uma vez, para transcrever trecho do voto do Excelentíssimo Ministro Alexandre de Moraes: 
Na presente hipótese é necessário, inicialmente, analisar o posicionamento dessa CORTE SUPREMA em relação a imprescritibilidade ou não das ações de ressarcimento ao erário, decorrentes de ilícitos civis, inclusive os atentatórios à probidade da administração, em conformidade com o mandamento constitucional do §4º do art. 37 da CF; para fins de aplicação de uma das TESES decididas pelo SUPREMO TRIBUNAL FEDERAL: 
 (a) TEMA 666, decidido em Repercussão Geral no RE 669.069 (Rel. Min. TEORI ZAVASCKI) , com a seguinte TESE: É prescritível a ação de reparação de danos à Fazenda Pública decorrente de ilícito civil ou 
 (b) TEMA 897, decidido na Repercussão Geral no RE 852.475, Red. p/Acórdão: Min. EDSON FACHIN, com a seguinte TESE: São imprescritíveis as ações de ressarcimento ao erário fundadas na prática de ato doloso tipificado na Lei de Improbidade Administrativa. 
A excepcional hipótese de imprescritibilidade proclamada pelo SUPREMO TRIBUNAL FEDERAL exige dois requisitos: 
 (1) prática de ato de improbidade administrativa devidamente tipificado na Lei 8.429/92; (2) presença do elemento subjetivo do tipo DOLO; conforme TESE, com a qual guardo reservas, que estabeleceu: São imprescritíveis as ações de ressarcimento ao erário fundadas na prática de ato doloso tipificado na Lei de Improbidade Administrativa (TEMA 897 RE-RG 852475, Red. p/Acórdão: Min. EDSON FACHIN) . 
Em relação a todos os demais atos ilícitos não caracterizados como atos de improbidade ou atentatórios à probidade na administração praticados sem dolo, ou ainda, pretéritos à edição da Lei 8.429/1992, manteve-se a ampla possibilidade de ajuizamento de ações de ressarcimento, dentro do respectivo prazo prescricional, aplicando-se o TEMA 666, como decidido em Repercussão Geral no RE 669.069 (Rel. Min. TEORI ZAVASCKI) , com a seguinte TESE: 
É prescritível a ação de reparação de danos à Fazenda Pública decorrente de ilícito civil . 
Em conclusão, nos termos das fundamentações e decisões Plenárias do SUPREMO TRIBUNAL FEDERAL, somente são imprescritíveis as ações de ressarcimento ao erário fundadas na prática de ato de improbidade administrativa doloso tipificado na Lei de Improbidade Administrativa Lei 8.429/1992 (TEMA 897) . Em relação a todos os demais atos ilícitos, inclusive àqueles atentatórios à probidade da administração não dolosos e aos anteriores à edição da Lei 8.429/1992, aplica-se o TEMA 666, sendo prescritível a ação de reparação de danos à Fazenda Pública. 
Entendo que, as razões que levaram a maioria da CORTE a estabelecer excepcional hipótese de imprescritibilidade, no tema 897, não estão presentes em relação as decisões do Tribunal de Contas que resultem imputação de débito ou multa, e, que, nos termos do §3º, do artigo 71 da CF, tem eficácia de título executivo; sendo, portanto, prescritível a pretensão de ressarcimento ao erário fundada nessas decisões; uma vez que, (a) a Corte de Contas, em momento algum, analisa a existência ou não de ato doloso de improbidade administrativa; (b) não há decisão judicial caracterizando a existência de ato ilícito doloso, inexistindo contraditório e ampla defesa plenos, pois não é possível ao imputado defender-se no sentido da ausência de elemento subjetivo. 
Ressalte-se, ainda, que, com base nas decisões do Tribunal de Contas, paralelamente à ação de execução, será possível o ajuizamento de ação civil de improbidade administrativa para, garantido o devido processo legal, ampla defesa e contraditório, eventualmente, condenar-se o imputado, inclusive a ressarcimento ao erário, que, nos termos da tese fixada no TEMA 897, será imprescritível. (grifos nossos) 
Emérito Ministro Relator, da detida análise do trecho do voto do Excelentíssimo Ministro Alexandre de Moraes, constata-se, indubitavelmente, que o entendimento e a decisão pela prescrição da pretensão do ressarcimento ao erário não se restringiu à fase de execução. É cristalino que o entendimento apresentado foi que é PRESCRITÍVEL A PRETENSÃO DE RESSARCIMENTO AO ERÁRIO, CONFIGURANDO, APENAS, COMO IMPRESCRITÍVEL OS CASOS FUNDADOS NA PRÁTICA DE ATO DOLOSO TIPIFICADO NA LEI DE IMPROBIDADE ADMINISTRATIVA, QUE NÃO É O CASO DOS AUTOS. 
Assim foi a ementa do supracitado julgamento, em destaque o item 2, in verbis: 
EMENTA: CONSTITUCIONAL E ADMINISTRATIVO. REPERCUSSÃO GERAL. EXECUÇÃO FUNDADA EM ACÓRDÃO PROFERIDO PELO TRIBUNAL DE CONTAS DA UNIÃO. PRETENSÃO DE RESSARCIMENTO AO ERÁRIO. ART. 37, § 5º, DA CONSTITUIÇÃO FEDERAL. PRESCRITIBILIDADE. 1. A regra de prescritibilidade no Direito brasileiro é exigência dos princípios da segurança jurídica e do devido processo legal, o qual, em seu sentido material, deve garantir efetiva e real proteção contra o exercício do arbítrio, com a imposição de restrições substanciais ao poder do Estado em relação à liberdade e à propriedade individuais, entre as quais a impossibilidade de permanência infinita do poder persecutório do Estado. 2. Analisando detalhadamente o tema da 'prescritibilidade de ações de ressarcimento', este SUPREMO TRIBUNAL FEDERAL concluiu que, somente são imprescritíveis as ações de ressarcimento ao erário fundadas na prática de ato de improbidade administrativa doloso tipificado na Lei de Improbidade Administrativa - Lei 8.429/1992 (TEMA 897) . Em relação a todos os demais atos ilícitos, inclusive àqueles atentatórios à probidade da administração não dolosos e aos anteriores à edição da Lei 8.429/1992, aplica-se o TEMA 666, sendo prescritível a ação de reparação de danos à Fazenda Pública. 3. A excepcionalidade reconhecida pela maioria do SUPREMO TRIBUNAL FEDERAL no TEMA 897, portanto, não se encontra presente no caso em análise, uma vez que, no processo de tomada de contas, o TCU não julga pessoas, não perquirindo a existência de dolo decorrente de ato de improbidade administrativa, mas, especificamente, realiza o julgamento técnico das contas à partir da reunião dos elementos objeto da fiscalização e apurada a ocorrência de irregularidade de que resulte dano ao erário, proferindo o acórdão em que se imputa o débito ao responsável, para fins de se obter o respectivo ressarcimento. 4. A pretensão de ressarcimento ao erário em face de agentes públicos reconhecida em acórdão de Tribunal de Contas prescreve na forma da Lei 6.830/1980 (Lei de Execução Fiscal) . 5. Recurso Extraordinário DESPROVIDO, mantendo-se a extinção do processo pelo reconhecimento da prescrição. Fixação da seguinte tese para o TEMA 899: 'É prescritível a pretensão de ressarcimento ao erário fundada em decisão de Tribunal de Contas'. 
 (RE 636886, Relator (a) : ALEXANDRE DE MORAES, Tribunal Pleno, julgado em 20/04/2020, PROCESSO ELETRÔNICO REPERCUSSÃO GERAL - MÉRITO DJe-157 DIVULG 23-06-2020 PUBLIC 24-06-2020) 
Neste lamiré foi inclusive o entendimento do ínclito Representante do Parquet, Dr. Rodrigo Medeiros de Lima em seu parecer: 
17. Não obstante o RE 636.886 ter sido julgado tendo como contexto a fase de execução de título executivo oriundo de decisão de Tribunal de Contas, é possível constatar, à vista do teor do voto do Ministro Alexandre de Moraes, ao qual aderiram os demais4, que a interpretação conferida pela Corte Suprema à matéria constitucional, quanto à inteligência do art. 37, § 5º, da Constituição Federal, é a da prescritibilidade, como regra, da pretensão de ressarcimento ao erário. 
18. Segundo constou do item 2 da ementa do acórdão, somente seriam imprescritíveis 'as ações de ressarcimento ao erário fundadas na prática de ato de improbidade administrativa doloso tipificado na Lei de Improbidade Administrativa - Lei 8.429/1992' (grifo nosso) , conforme tese anteriormente definida5. 
19. A conclusão afasta, em nosso sentir, a possibilidade de a Corte de Contas continuar a empregar, no exame de suas TCEs, a Súmula TCU 282, segundo a qual 'As ações de ressarcimento movidas pelo Estado contra os agentes causadores de danos ao erário são [em quaisquer casos] imprescritíveis.', por veicular interpretação que não mais se coaduna com o entendimento do STF. 
Com efeito, sabido é que os embargos declaratórios tendem a suprir omissão, contradição e obscuridade, conforme estipulação do multicitado dispositivo de nossa lei processual pátria que foi retratada no artigo 34 da Lei Orgânica, abaixo transcrito:
Art. 34. Cabem embargos de declaração para corrigir obscuridade, omissão ou contradição da decisão recorrida. 
Entretanto, nobre Ministro, data maxima venia, resta evidente a contradição estabelecida no v. acórdão, já que o entendimento foi que o julgamento do RE 636.886 pelo E. STF teria se limitado à fase executória, todavia, da detida análise do voto constata-se que a prescrição da pretensão ao ressarcimento ao erário foi imposta de forma geral, conforme acima demonstrado. 
Por conseguinte, face à realidade trazida nestes autos, vem o Embargante a requerer o devido pronunciamento acerca da contradição ventilada. 
3. DA OMISSÃO QUANTO AO PLEITO DE IMPOSSIBILIDADE DE IMPUTAÇÃO DE MULTAS, JUROS E CORREÇÃO MONETÁRIA AO VALOR SUPOSTAMENTE DEVIDO / MOROSIDADE EXCLUSIVA DO ÓRGÃO CONCEDENTE / CONDUTA DESIDIOSA DO ÓRGÃO CONCEDENTE QUANTO À ANALISE DA PRESTAÇÃO DE CONTAS 
O v. acórdão, data máxima vênia, foi omisso quanto ao pleito apresentado pelo Embargante quanto à impossibilidade de aplicação de multas, juros e correção monetária ao suposto valor originalmente devido, haja vista que o atraso por mais de 10 (dez) anos se deu, única e exclusivamente por parte do Órgão Concedente, senão vejamos. 
Da pronta análise do caso em tela, constata-se que a FAPES - Fundação de Administração e Pesquisa Econômica Social protocolou junto à douta FINEP a prestação de contas final no dia 16 de outubro de 2006. Esta constatação se verifica pela própria notificação enviada pelo FINEP em setembro de 2016 que encontra-se acostada aos autos. 
Assim, a análise da prestação de contas do Convênio nº 23.01.0287.00, ora debatido, deveria ter sido concluída até o dia 16 de outubro de 2008, já incluindo a eventual prorrogação prevista no §8º do artigo 10º do Decreto n° 6.170/2007.
Acontece que, apenas, em SETEMBRO DE 2016, ISTO É, QUASE 08 (OITO) ANOS APÓS O TÉRMINO MÁXIMO DO PRAZO PARA A ANÁLISE DA PRESTAÇÃO DE CONTAS FINAL FOI QUE A FINEP requereu da FAPES alguns esclarecimentos e documentos acerca da execução do convênio. 
Importante frisar que antes desta data a FINEP NUNCA SOLICITOU QUALQUER INFORMAÇÃO OU ESCLARECIMENTO DA FAPES E/OU DO REQUERIDO. 
Imperioso salientar que ATO DE ORDENAÇÃO DA CITAÇÃO OCORREU, APENAS, EM 27/08/2019 
Como o atraso decorreu, unicamente, por omissão da FINEP que aguardou transcorrer quase 08 (oito) anos da apresentação da prestação de contas final para solicitar documentos e esclarecimentos, é evidente que os juros moratórios não deverão ser aplicados ao caso em tela. 
Os juros moratórios traduzem uma indenização para inadimplemento no cumprimento da obrigação de restituir pelo devedor. Funcionam como uma sanção pelo retardamento culposo no reembolso da soma mutuada. 
É de se ressaltar ainda que, nos termos do art. 396 do Código Civil, 'não havendo fato ou omissão imputável ao devedor, não incorre este em mora'. Em tal hipótese, portanto, não há de se falar em adição de efeitos patrimoniais representados pelos juros moratórios. 
Com isso, tem-se que, nos convênios e instrumentos congêneres, os juros moratórios servem como uma espécie de indenização pelo adimplemento tardio de alguma obrigação pactuada ou pela verificação de ilegalidades ou impropriedades em que há culpa do convenente. Em verdade, funcionam como uma sanção pelo não-adimplemento pontual de obrigações pactuadas. 
Por conseguinte, no período posterior ao prazo regulamentar durante o qual, por inércia exclusiva da autoridade administrativa federal (concedente) , a análise das contas finais do ajuste não foi concluída, reputa-se indevida a incidência de juros moratórios, já que a mora, no caso, não é imputável à outra parte (convenente) , não cabendo a esta, pois, suportar as consequências financeiras daí advindas. 
De fato, a cobrança de juros moratórios após o prazo final para a análise da prestação de contas feriria os princípios administrativos constitucionais da razoabilidade, da moralidade e da segurança jurídica, além de caracterizar enriquecimento ilícito da Administração. 
Por certo que, se a autoridade concedente, de um lado, tem o direito de se ver ressarcida do adimplemento tardio de alguma obrigação pactuada, não pode, por outro lado, beneficiar-se da demora em exercer esse mesmo direito para exigir da outra parte (convenente) pagamento de quantia que não seria devida caso a prestação de contas fosse analisada e finalizada dentro do prazo regulamentar. 
Até porque, como visto, os juros moratórios não visam compensar a Administração pelo período de tempo em que ela ficou privada dos recursos financeiros repassados, nem os convênios e instrumentos congêneres têm por escopo a obtenção de lucro. Entender de forma contrária equivaleria, pois, a desvirtuar a natureza jurídica de tais institutos, além de configurar locupletamento ilícito do concedente. 
Com efeito, sabido é que os embargos declaratórios tendem a suprir omissão, contradição e obscuridade, conforme estipulação do multicitado dispositivo de nossa lei processual pátria que foi retratado no artigo 34 da Lei Orgânica, abaixo transcrito: 
Art. 34. Cabem embargos de declaração para corrigir obscuridade, omissão ou contradição da decisão recorrida. 
Entretanto, nobre Ministro, data maxima venia, o supramencionado pleito de impossibilidade de aplicação de multa, juros e correção monetária ao suposto valor originalmente devido, já que o atraso se deu única e exclusivamente por desídia do órgão Concedente, não havendo nada a se imputar ao Embargante, não foi objeto de apreciação por V. Ex.ª. 
Por conseguinte, face à realidade trazida nestes autos, vem o Embargante a requerer o devido pronunciamento acerca do aludido pedido.
4. CONCLUSÃO 
Diante de todo o exposto o Embargante pugna pela apreciação das omissões e da contradição apresentadas nos itens 1,2 e 3 desta peça, para que, ao final os presentes EMBARGOS DE DECLARAÇÃO sejam JULGADOS TOTALMENTE PROCEDENTES, HAVENDO A REFORMA DO JULGADO, RECONHECENDO A PRESCRIÇÃO DA PRETENSÃO AO RESSARCIMENTO AO ERÁRIO, OU SUCESSIVAMENTE, QUE NÃO SEJAM APLICADAS AS MULTAS, JUROS E CORREÇÃO MONETÁRIA AO VALOR ORIGINALMENTE SINALIZADO COMO DEVIDO. 
Requer, ainda, a suspensão dos prazos para cumprimento da decisão embargada e para interposição dos recursos previstos nos incisos I e III do art. 32 desta Lei Orgânica, tudo conforme preceitua o parágrafo segundo do artigo 34 da mencionada Lei. 
Por fim, como o acórdão não apresentou o montante supostamente devido de forma atualizada, o Embargante solicita que seja feita tal atualização no intuito, apenas, de se torna claro o montante objeto da discussão."
	É o Relatório.

Carlos Edmundo Silva de Souza Junior (OAB/BA 25.380) e outros.

Não atuou.

EMBARGOS DE DECLARAÇÃO OPOSTOS AO ACÓRDÃO 15.189/2021-TCU-1ª CÂMARA. ALEGAÇÃO DE OMISSÕES E CONTRADIÇÃO. Conhecimento. Inexistência dos vícios alegados. Rejeição.

TOMADA DE CONTAS ESPECIAL (TCE)

não atuou.

Trata-se de Embargos de Declaração opostos por Edinaldo César Santos ao Acórdão 15189/2021-TCU-Primeira Câmara que, em processo de tomada de contas especial, julgou irregulares as contas do embargante, imputando-lhe débito.
2.	O recorrente alega, em síntese, a ocorrência dos seguintes vícios na decisão embargada:
	a) omissão quanto à fundamentação apresentada no parecer do MP/TCU para o reconhecimento da prescrição da pretensão indenizatória;
	b) contradição quanto ao alcance e extensão dos efeitos do julgamento do RE 636.886 pelo Supremo Tribunal Federal; e
	c) omissão quanto ao pleito de impossibilidade de imputação de multas, juros e correção monetária ao valor supostamente devido.
3.	Os embargos de declaração têm por objetivo sanar eventual omissão (referente a questões relevantes trazidas pelas partes e não abordadas pelo Relator) , obscuridade (dificuldade no entendimento do texto da deliberação que torne incompreensível o comando imposto ou a manifestação de vontade do Relator) ou contradição (afirmação conflitante na fundamentação da decisão ou entre esta e a conclusão alcançada pelo Relator - Acórdão 1802/2015-TCU-Plenário, de minha relatoria) .
4.	Nesses termos, inexiste, de plano, a omissão em relação ao parecer do MP/TCU quanto ao reconhecimento da prescrição da pretensão indenizatória, uma vez que não se trata de questão trazida pela parte. Ademais, embora não se olvide a relevância dos pareceres das unidades opinativas deste Tribunal, eles não vinculam a decisão do Relator. Por fim, manifestei expressamente, na Proposta de Deliberação condutora da decisão recorrida, minha divergência em relação ao parecer do MP/TCU, nos seguintes termos:
"9. 	Em que pese o minucioso parecer da lavra do douto Procurador Rodrigo Medeiros de Lima, perdeu o objeto a proposta no sentido de sobrestar os autos até que o STF julgue os embargos de declaração opostos pela Advocacia-Geral da União (AGU) contra a decisão proferida no julgamento do RE 636.886, vez que tais embargos já se encontram, neste momento, julgados pela Corte Suprema. Quanto à proposta alternativa de se julgar irregulares as contas do responsável sem condenação em débito, em razão da prescrição da pretensão ressarcitória, trato desta questão mais adiante.
 (...) 
13. 	Com relação às alegações acerca da prescrição da ação de ressarcimento, não há que se falar em tal prescrição, mesmo em face do entendimento do Supremo Tribunal Federal exarado por ocasião do julgamento do RE 636.886/AL. Na mencionada decisão, o ministro Alexandre de Moraes, relator do processo, anotou que '[a] pretensão de ressarcimento ao erário em face de agentes públicos reconhecida em acórdão de Tribunal de Contas prescreve na forma da Lei 6.830/1980 (Lei de Execução Fiscal) '. Portanto, o enunciado se refere à fase de execução judicial do título executivo decorrente de deliberação do Tribunal de Contas, uma vez que a prescrição se dá na forma da Lei 6.830/1980 (Lei de Execuções Fiscais) . 
14. 	O Plenário do STF, em julgamento virtual encerrado no dia 20/8/2021, rejeitou os Embargos de Declaração opostos pela Advocacia-Geral da União contra o referido julgado, por 8 votos a 2, vencidos os Ministros Luís Roberto Barroso e Édson Fachin apenas na tese de que a decisão deveria modular efeitos prospectivos. Nessa oportunidade o Relator da matéria, Ministro Alexandre de Moraes, pontuou o seguinte em seu voto, no que foi acompanhado pelos demais votos vencedores:
' (...) Os argumentos acima elencados conduzem à conclusão no sentido de que a pretensão executória de título executivo proveniente de decisão do TCU da qual resulte imputação de débito ou multa é prescritível; e, portanto, a ela se aplica o prazo prescricional da Lei de Execução Fiscal. 
Nenhuma consideração houve acerca do prazo para constituição do título executivo, até porque esse não era o objeto da questão cuja repercussão geral foi reconhecida no Tema 899, que ficou adstrito, como sobejamente já apontado, à fase posterior a formação do título. 
Reitere-se: Após a conclusão da tomada de contas, com a apuração do débito imputado ao jurisdicionado, a decisão do TCU formalizada em acórdão terá eficácia de título executivo e será executada conforme o rito previsto na Lei de Execução Fiscal (Lei 6.830/1980) , por enquadrar-se no conceito de dívida ativa não tributária da União, conforme estatui o art. 39, § 2º, da Lei 4.320/1964. 
Assim, são impertinentes as alegações do embargante no sentido de que devem ser esclarecidos o regramento, bem como os marcos inicial, suspensivos e interruptivos do prazo de prescrição, aplicáveis para o exercício da pretensão punitiva pelo TCU.' 
 (...) (RE 636886 ED; Rel. o Ministro Alexandre de Moraes) (grifos acrescidos) . 
15. 	A decisão não atinge, portanto, a fase constitutiva do título executivo, a cargo dos Tribunais de Contas, mas sim a fase de sua execução, no âmbito do poder judiciário. Mantém-se, assim, jurisprudência deste Tribunal, conforme a Súmula 282, estabelecendo que as ações de ressarcimento movidas pelo Estado contra os agentes causadores de dano ao erário são imprescritíveis." 
5.	Ante essa abordagem da questão, inexiste, sob qualquer ângulo, a omissão alegada. A argumentação trazida nos presentes embargos na tentativa de demonstrar a ocorrência da prescrição se reveste de busca de rediscussão do mérito da matéria, o que é incabível nas vias restritas dos embargos declaratórios.
6.	Passando agora à arguição de contradição quanto ao alcance e extensão dos efeitos do julgamento do RE 636.886 pelo Supremo Tribunal Federal, vê-se que não é apontada a ocorrência de afirmação conflitante na fundamentação da decisão, ou entre esta e a conclusão alcançada pelo Relator. A contradição deve estar explicitada nos elementos que compõem a decisão. Não há que se falar, portanto, em contradição entre a decisão embargada e decisões de outros tribunais. No caso em análise, o acórdão seguiu as razões de decidir apresentadas na Proposta de Deliberação condutora da decisão embargada, conforme a fundamentação acima transcrita. Inexistente, portanto, a contradição alegada.
7.	Por fim, quanto à suposta omissão em relação à alegação acerca do pleito de impossibilidade de imputação de multas, juros e correção monetária ao valor supostamente devido, há que ser trazido à baila a jurisprudência deste Tribunal, na linha do Acórdão 3339/2013-TCU-Primeira Câmara (Relator Ministro Walton Alencar Rodrigues) no sentido de que o julgador não está obrigado a apreciar todos os argumentos aduzidos pela parte, sendo suficiente que se atenha àqueles bastantes à formação de sua convicção acerca da matéria. Assim, quanto à alegação apresentada por ocasião das alegações de defesa acerca da responsabilidade da Finep em relação ao atraso na análise da prestação de contas, o que teria apenado o responsável com a incidência de atualização monetária e juros de mora elevados, há que ser ressaltado que, no caso de julgamento pela irregularidade das contas com imputação de débito, o art. 19 da Lei 8.443/1992 (LO/TCU) estabelece:
"Art. 19. Quando julgar as contas irregulares, havendo débito, o Tribunal condenará o responsável ao pagamento da dívida atualizada monetariamente, acrescida dos juros de mora devidos, podendo, ainda, aplicar-lhe a multa prevista no art. 57 desta Lei, sendo o instrumento da decisão considerado título executivo para fundamentar a respectiva ação de execução."
8.	Inexiste previsão legal para que o Tribunal possa afastar a atualização monetária e os juros de mora em razão de eventual demora do órgão ou entidade responsável quanto à análise da prestação de contas da qual resulte a imputação de débito. Assim, por não caber ao Tribunal decidir sobre a incidência ou não dos consectários legais sobre a dívida, torna-se despiciendo qualquer pleito neste sentido. No caso da multa, facultada pelo mencionado dispositivo legal, não houve, na decisão em questão, a sua aplicação.
9.	Uma vez que não se confirmam os vícios alegados na decisão recorrida, os presentes embargos devem ser conhecidos e rejeitados.
	Ante o exposto, manifesto-me por que o Tribunal aprove o Acórdão que ora submeto à apreciação deste Colegiado.
TCU, Sala das Sessões, em 19 de abril de 2022.
AUGUSTO SHERMAN CAVALCANTI 
Relator